【裁判字號】    97,重訴,213
【裁判日期】    980204
【裁判案由】    返還不當得利
【裁判全文】
臺灣臺南地方法院民事判決             97年度重訴字第213號
原      告  丙○○
            丁○○○○○○
上  二  人
訴訟代理人  楊丕銘律師
被      告  乙○○
            甲○○
兼  上二人
訴訟代理人  戊○○
上列當事人間請求返還不當得利等事件，經本院於民國98年1月2
1日言詞辯論終結，判決如下：
    主      文
原告之訴及假執行之聲請均駁回。
訴訟費用由原告負擔。
    事實及理由
一、按訴狀送達後，原告不得將原訴變更或追加他訴，但擴張或
    減縮應受判決事項之聲明者；請求之基礎事實同一者，不在
    此限，民事訴訟法第255條第1項第2款、第3款定有明文。而
    所謂請求之基礎事實同一，乃指變更或追加之訴與原訴之主
    要爭點有其共同性，各請求利益之主張在社會生活上可認為
    同一或關連，而就原請求之訴訟及證據資料，於審理繼續進
    行在相當程度範圍內具有同一性或一體性，得期待於後請求
    之審理予以利用，俾先後兩請求在同一程序得加以解決，避
    免重複審理，進而為統一解決紛爭者即屬之（最高法院91年
    台抗字第28號、90年度台抗字第519號裁定意旨參照）。本
    件原告於起訴時原依不當得利之法律關係請求被告連帶給付
    原告丙○○新台幣（下同）11,770,290元，暨自民國97年5
    月1日起至清償日止，按年息百分之5計算之利息；連帶給付
    原告黃嫀涵11,770,291元，暨自97年5月1日起至清償日止，
    按年息百分之5計算之利息；嗣於起訴狀繕本送達後，改依
    不當得利及買賣之法律關係，先位聲明請求被告應連帶給付
    原告丙○○、黃臻涵23,540,581元，暨自82年6月8日起至清
    償日止，按年息百分之5計算之利息，備位聲明請求被告甲○○應給付原告丙○○、黃臻涵23,540,581元，暨自82年6
    月8日起至清償日止，按年息百分之5計算之利息。查原告原
    係主張原告黃嫀涵與被告甲○○於82年4月29日就坐落台南
    市○區○段4小段205地號、205-1地號、206-2地號土地暨其
    上門牌號碼台南市○區○○路2段279號建物（下稱系爭不動
    產）所簽訂之不動產買賣合約書（下稱系爭買賣契約）無效
    ，並本於不當得利之法律關係，請求被告返還系爭款項，嗣
    後以如系爭買賣契約有效，則備位聲明本於買賣之法律關係
    ，請求被告給付系爭款項，原告所為追加請求之基礎事實，
    與原請求之基礎事實相同，揆諸前揭規定，原告為上開訴之
    追加，並無不合，應予准許。
二、原告起訴主張：
（一）系爭不動產原係原告丙○○所有而登記在黃嫀涵名下；被
      告等三人明知原告等二人並未將系爭不動產出售予被告甲○○，竟於82年4月29日，由被告乙○○依被告甲○○與
      被告戊○○之指示，偽造原告黃嫀涵出售系爭不動產予被
      告甲○○之系爭買賣契約，並由被告乙○○簽名為見證人
      ，被告等三人嗣並填妥系爭買賣契書後，於82年6月7日持
      向台南市台南地政事務所以收件字號南市地字第26932號
      送件辦理將系爭不動產之所有權由原告黃嫀涵名下移轉至
      被告甲○○名下之手續。被告等三人以甲○○之名義取得
      系爭不動產之所有權後，復於84年10月17日將系爭不動產
      之所有權移轉予訴外人江秀枝。
（二）原告得本於不當得利之法律關係，請求被告3人連帶給付
      原告丙○○、黃臻涵23,540,581元及法定遲延利息：
（１）基上事實，被告三人顯係無法律上之原因（系爭買賣契約
      因欠缺原告等二人之意思表示而不成立）而共同受有取得
      系爭不動產所有權之利益（系爭不動產於扣除其負擔後尚
      有23,540,581元之價值，詳如起訴狀附表之計算），並共
      同致原告二人受有喪失系爭不動產所有權之損害，是原告
      二人自得依關於不當得利之規定請求被告等三人連帶返還
      其所受之上開不當得利23,540,581元。又如前所述，被告
      等三人係無法律上之原因而於82年6月7日取得系爭不動產
      之所有權，則被告等三人自82年6月8日起對原告等二人即
      負有返還上開不當得利之連帶債務，是被告等三人所返還
      之不當得利即應自82年6月8日起加計利息，併此敘明。
（２）系爭買賣契約之簽訂係屬無權代理而不生效力，致被告等
      係無法律上原因而受利益：按系爭不動產係原告丙○○於
      72年5月24日購入後登記在配偶即原告黃嫀涵名下（原告
      兩人嗣於83年3月21日離婚），依當時之民法第1017條規
      定，其所有權應歸屬於原告丙○○，且依民法親屬編施行
      法第6條之1之規定，上開所有權之歸屬狀態於86年9月6日
      前仍屬有效存在（即民法第1017條雖於74年6月4日修正，
      然在86年9月6日以前仍適用74年6月4日修正前之民法第10
      17條規定以定夫妻間財產之歸屬）。系爭不動產於86年9
      月6日前既仍屬原告丙○○所有，則原告黃嫀涵與被告甲○○間於82年4月29日就系爭不動產所簽訂之系爭買賣契
      約縱非虛偽不實者，其亦屬無權代理而對於原告丙○○不
      生效力，從而，被告等依該對原告丙○○不生效力之系爭
      買賣契約以取得系爭不動產之權益，自屬無法律上原因而
      構成不當得利。
（３）系爭買賣契約之簽訂顯然違反民法第873條第2項規定而無
      效，致被告等係無法律上原因而受利益。按被告自原告黃
      臻涵處取得系爭不動產之經過，大略如下所述：
    81年9月10日，黃嫀涵出具同意書予甲○○，大意係黃嫀
      涵同意以系爭建物為抵押，擔保於82年2月9日返還借款，
      如屆期未償還，願將抵押物無條件任由抵押權人甲○○處
      分。
    81年9月17日，甲○○就其對黃嫀涵之借款債權，以王湘
      琇之名義在系爭不動產上設定金額750萬元之抵押權。
    82年4月28日，黃嫀涵出具同意書予被告，因甲○○借用
      王湘琇名義在系爭不動產上設定抵押，致甲○○在形式上
      亦將其對於黃嫀涵之債權做成係王湘琇之債權，且併同戊○○之債權，使黃嫀涵簽立同意書，其同意書內容為「因
      向王湘琇小姐抵押權貸款700萬元及戊○○100萬元，今經
      黃嫀涵本人同意將系爭房屋土地所有權（包括增建部分）
      轉移，全權由戊○○處理過戶。雙方並同意過戶後，在半
      年內黃嫀涵若能清償所積欠之利息、本金，債權人則同意
      讓其過戶給買受人，超過時限，由債權人全部主張權利，
      債務人不得異議。惟所有費用（契稅、增值稅、印花稅、
      代書費等）都必需由買賣價款扣除，所剩盈餘交還黃嫀涵
      」，該同意書末並附註「本人（黃嫀涵）於4月29日向戊○○借取50萬元，如二個月內沒有償還，願意放棄民權路
      房屋，任憑戊○○處置」（被告等之上開設計，其用意顯
      係在規避民法第873條第2項規定之適用而為脫法行為）。
    82年4月29日，黃嫀涵與甲○○就系爭不動產簽訂系爭買
      賣契約。基上可知，被告係與黃嫀涵約定於債權已屆清償
      期而黃嫀涵未為清償時，抵押物即系爭不動產之所有權即
      移屬於抵押權人（如前所述甲○○係使用王湘琇之名義充
      當抵押權人），依當時之民法第873條第2項規定「約定於
      債權已屆清償期，而未為清償時，抵押物之所有權移屬於
      抵押權人者，其約定為無效」，則被告與黃嫀涵之上開約
      定暨基於上開約定所訂立之系爭買賣契約依法自屬無效，
      從而被告等取得系爭不動產之權益，自屬無法律上原因而
      構成不當得利。
（４）原告得併依民法第197條第2項規定，對被告等主張不當得
      利：按民法第197條第2項規定，損害賠償之義務人（在本
      件即係被告），因侵權行為受利益，致被害人（在本件即
      係原告）受損害者，於前項時效完成後，仍應依關於不當
      得利之規定，返還其所受之利益於被害人。如原告起訴狀
      所述，縱認黃嫀涵確有同意簽訂系爭買賣契約，然系爭不
      動產之價值高達35,190,581元，而系爭買賣契約所載價金
      竟僅2,100萬元，且其價金之支付又載明以諸多借款債權
      相抵，足見其確係利用黃嫀涵之急迫而使黃臻涵為顯失公
      平之財產上給付，致有民法第74條所稱之暴利行為，此亦
      屬民法第184條所稱因故意或過失，不法侵害他人之權利
      者，負損害賠償責任。故意以背於善良風俗之方法，加損
      害於人者亦同。違反保護他人之法律，致生損害於他人者
      ，負賠償責任之侵權行為，且係共同侵權行為，衡諸前引
      民法第197條第2項規定，原告對於被告等之侵權行為損害
      賠償請求權雖已罹於時效，然原告仍得依不當得利之規定
      請求被告等返還如起訴狀所述之不當得利。
（三）本件退言之，縱鈞院不採原告前開所述之見解，仍認定系
      爭買賣契約確已合法有效者，則原告至少亦得依系爭買賣
      契約請求被告甲○○給付買賣價金23,5 40,581元。蓋以
      ，系爭買賣契約書第2條雖載明價金為2,100萬元，然如前
      所述，系爭不動產之價值高達35,190,581元，被告僅以2,
      100萬元價金取得系爭不動產，實屬利用黃嫀涵之急迫以
      遂行巧取豪奪之舉，亦即在當時之締約基礎上其於黃嫀涵
      言，顯不公平，其於甲○○之行使權利言，亦屬以損害他
      人為主要目的（甚至包含獲取不正利益），則依民法第14
      8條誠信原則之規定並參照民法第247條之1第3款及第4款
      、民法第227條之2關於情事變更原則、民事訴訟法第397
      條關於情事變更法則（增減給付之判決）等規定所蘊涵之
      法律原則，本件系爭買賣契約之價金自應增為35,190,581
      元始符衡平法則，準此，如原告起訴狀附表所示被告甲○○尚有價金23,540,581元未付，是原告退而仍得依買賣之
      法律關係請求被告甲○○給付價金如備位聲明所述。前述
      債權，經原告兩人協議為連帶債權。
（四）不論系爭不動產之買賣價金應為35,190,581元或應為2,10
      0萬元，被告均未付清價金，致原告均得依買賣價金請求
      權為本件之請求：
（１）被告應就其業已付清買賣價金之事實負舉證責任，然被告
      就此迄未舉證證明。依系爭不動產買賣契約第3條及第4條
      之約定，即使該等約定所載內容為真（按：事實上其約定
      所載內容非真，另詳後述），則甲○○所付價金之金額亦
      與合約書所載買賣價金2,100萬元不符（尚差1,372,000元
      ），致依系爭買賣契約已然無法證明甲○○確已付清買賣
      價金。何況依甲○○、黃嫀涵共同簽立之82年4月28日同
      意書倒數第二行記載「．．．都必須由買賣價款扣除，所
      剩盈餘交還黃嫀涵．．．」，暨依系爭不動產之土地登記
      申請書及買賣所有權移轉契約書所載，該土地登記申請書
      之代理人戊○○於82年6月4日送件之買賣所有權移轉契約
      書之「聲請登記以外之約定事項」之「價款交付方法」
      欄尚以手寫特別加註「登記完畢，一次付清」等文字，而
      上開手寫內容更經兩造同意，益證在82年4月29日系爭買
      賣契約簽立時甲○○確未付清買賣價金，致戊○○始會於
      82年6月4日送件申請移轉登記之買賣所有權移轉契約書上
      特別手寫加註「登記完畢，一次付清」。基上，甲○○自
      應就其業已付清買賣價金之積極事實負舉證責任，然甲○○迄今並未盡其主張責任及舉證責任，從而原告請求被告
      給付買賣價金，自有理由。
（２）何況，另案台灣高等法院台南分院83年度重上字第10號民
      事判決亦認定系爭買賣契約所載抵償買賣價金之借款數額
      「顯為杜撰」。系爭買賣契約上所記載之價金支付情形確
      有虛偽不實，蓋以黃嫀涵實際上僅積欠甲○○565萬元（
      含王湘琇及黃榮南透過甲○○所出借而尚積欠之300萬元
      債務、陳沈來春透過甲○○所出借而尚積欠之215萬元債
      務、甲○○透過戊○○出借之50萬元等共計565萬元，詳
      如原告起訴狀之附表所述，惟原告起訴狀附表就應償還陳
      沈來春之215萬元誤繕為210萬元、就甲○○透過戊○○於
      82年4月28日所出借之50萬元誤繕為55萬元，特此更正）
      ，故系爭買賣契約載稱黃嫀涵係積欠甲○○12,898,000元
      者確屬虛偽不實（含向甲○○拿取之5,398,000元、向王
      湘琇借取之700萬元、向戊○○拿取之50萬元）。甲○○
      迄今均無法提出其支付12,988,000元借款予黃枝柳（即黃
      嫀涵）之資金證明。
（五）並聲明：先位聲明請求被告應連帶給付原告丙○○、黃臻
      涵23,540,581元，暨自82年6月8日起至清償日止，按年息
      百分之5計算之利息，備位聲明請求被告甲○○應給付原
      告丙○○、黃臻涵23,540,581元，暨自82年6月8日起至清
      償日止，按年息百分之5計算之利息。原告願供擔保請准
      宣告假執行。
三、被告則以：
（一）系爭房屋是在95年12月11日由法院書記官、警察人員指揮
      下強制執行點交，房屋被破壞嚴重，當下拍下37張相片讓
      被告損失近180萬元修復，現損害債權，刑事案正在台南
      地檢署97年偵緝字第59號偵辦中，房屋至今尚未處理，哪
      有什麼利益可言？
（二）有關被告乙○○部分其實是個局外人，其偽造文書在93年
      10月19日經最高法院93年台上字第5309號判決無罪在案。
      至於乙○○偽證案台南高分院90年重再字第5號判決書都
      可證明其是被冤判。
（三）至於原告所提出房屋價格鑑定書，是在85年11月21日，其
      離現在長達十多年，其準確性、公平性都令人質疑？被告
      從82年起繳付利息給台南第三信用合作社，由原告丙○○
      所貸款600萬利息至點交日95年11月21日，已超過千萬元
      ，其中房屋稅及向市政府繳納承租地租金尚不包含在內，
      損失慘重，被告夫妻願意提供房屋賣出，只拿回約1,200
      萬（銀行利息、稅金）的支出款，如此更可看出房屋真正
      價值。在此再次聲明，所謂不當得利，請原告應提出具體
      事證，讓被告心服。
（四）被告甲○○86年間因經濟問題曾想把系爭不動產賣給江秀
      枝女士，但由於原告丙○○夫妻強佔房屋，拒絕點交，管
      理權到95年12月11日一直為原告所把持。甲○○與江秀枝
      買賣雙方被迫只好協議取消，才又登記回甲○○名下。
（五）依據鈞院82年度重訴字第90號民事判決書第10頁記載原告
      丙○○與黃嫀涵有協議離婚，並將系爭房屋所有權給予黃
      嫀涵。
（六）有關於民法第873條第2項，本件當時是經雙方同意，並簽
      立契約，與民法第873條第2項不符，依據97年11月22日申
      請登記資料，81年6月17日及7月21日就記載與黃榮南抵押
      權400萬元，81年8月8日予陳沈來春抵押權750萬元，甲○○與王湘琇雖為姊妹，但所謂親姊妹明算帳，甲○○向王
      湘琇借錢償還前兩項抵押權，再押予王湘琇750萬元，雙
      方再於82年4月28日，黃嫀涵先簽定同意書，82年4月29日
      又簽定系爭買賣契約，雙方才一同前往代書處辦理過戶（
      同意書與買賣契約都送法務部調查局及刑事警察局鑑定無
      誤）。
（七）97年11月27日鈞院97年度訴字第1513號返還不當得利事件
      在21法庭開庭，丙○○一樣由楊大律師代理出庭，也在庭
      上強調事後雙方有訂買賣契約。丙○○向台南第三信用合
      作社所貸600萬是屬買賣價金，可見與民法第873條第2項
      不符。
（八）被告與原告訴訟十多年，系爭房屋丙○○一直占用，到95
      年12月11日才強制執行點交，利息繳納多少錢，三信合作
      社會證明，只要丙○○歸還繳納利息及這段期間地價稅、
      房屋稅（如果沒有紛爭，這些錢丙○○還是要繳納），被
      告願意將所有權登記還他們。
（九）被告甲○○已付清買賣價金，且原告黃嫀涵之價金請求權
      已罹於時效等語，資為抗辯。並聲明：原告之訴駁回。
四、兩造不爭執之事實：
（一）系爭不動產原登記在原告黃嫀涵（原名黃枝柳）名下。被
      告甲○○於82年6月7日持其於82年4月29日與原告黃嫀涵
      訂立之系爭買賣契約，向台南市台南地政事務所以收件字
      號南市地字第26932號送件辦理將系爭不動產之所有權由
      原告黃嫀涵名下移轉至被告甲○○名下。被告甲○○取得
      系爭不動產之所有權後，復於84年10月17日將系爭不動產
      之所有權移轉予訴外人江秀枝。
（二）台灣台南地方法院檢察署檢察官以被告乙○○涉嫌偽造系
      爭買賣契約，對被告乙○○提起公訴，經最高法院93年度
      台上字第5309號判決被告乙○○無罪確定。被告乙○○就
      系爭買賣契約之簽訂過程於另案到庭為虛偽不實之證言，
      經最高法院90年度台上字第4387號判處被告乙○○有期徒
      刑8月確定。
（三）被告乙○○於系爭買賣契約簽名當見證人。系爭買賣契約
      記載之買賣價金為2,100萬元。
（四）原告二人於82年4月29日係夫妻關係，嗣於83年3月21日離
      婚。
（五）原告黃嫀涵於81年9月10日出具同意書予被告甲○○，表
      示同意提供系爭不動產設定抵押權予被告甲○○借款800
      萬元，期限自81年9月10日至82年2月9日止，如逾期未繳
      納利息或無法償還借款，原告黃嫀涵同意系爭不動產任由
      被告甲○○處分。
（六）81年9月17日，原告黃嫀涵就系爭不動產設定750萬元之抵
      押權予訴外人王湘。
（七）原告黃嫀涵於82年4月28日出具同意書表示，因其向王湘
      小姐抵押權貸款700萬元及戊○○100萬元，今經原告黃
      嫀涵本人同意將系爭不動產所有權（包括增建部分）轉移
      ，全權由被告戊○○處理過戶。雙方並同意過戶後，在半
      年內原告黃嫀涵若能清償所積欠之利息、本金，債權人則
      同意讓其過戶給買受人，超過時限，由債權人全部主張權
      利，債務人不得異議。惟所有費用（契稅、增值稅、印花
      稅、代書費等）都必需由買賣價款扣除，所剩盈餘交還原
      告黃嫀涵，該同意書末並附註原告黃嫀涵於4月29日向被
      告戊○○借取50萬元，如2個月內沒有償還，願意放棄民
      權路房屋，任憑被告戊○○處置。
（八）台灣高等法院台南分院曾委請劉生泉估價師鑑定系爭不動
      產之價格，劉生泉估價師於85年11月21日鑑定系爭不動產
      之價格為30,231,200元。
（九）被告甲○○前以原告黃嫀涵將系爭不動產出售予被告甲○○，並已辦妥所有權移轉登記，惟原告黃嫀涵、丙○○仍
      占有系爭房屋拒不遷讓，遂基於買賣契約之法律關係對於
      原告黃嫀涵，及基於所有物返還請求權之法律關係對於原
      告丙○○，合併起訴請求原告2人遷讓交還系爭房屋全部
      ，並按月給付相當於租金之不當得利乙案，當時原告丙○○以被告甲○○與原告黃嫀涵間之系爭買賣契約係屬偽造
      ，其間並無買賣關係存在；系爭房屋係原告丙○○於72年
      5月24日購得，雖以妻黃嫀涵名義登記為所有權人，惟依
      修正前民法第1017條規定，仍屬原告丙○○所有。被告甲○○非信賴登記之善意第三人，依法不受信賴登記之保護
      等詞置辯，本院82年度重訴字第90號、台灣高等法院台南
      分院87年度重上更(二)字第21號、最高法院88年台上字第13
      79號民事判決認定系爭買賣契約並非被告甲○○所偽造。
      原告二人夫妻婚姻關係存續中，以妻即原告黃嫀涵名義取
      得之系爭不動產，被告甲○○因信賴登記而取得該不動產
      ，應受土地法第43條規定之保護，原告丙○○即不得再主
      張其為真正所有權人。原告丙○○又以與原告黃嫀涵感情
      不睦，致原告黃嫀涵於82年5月3日，與被告甲○○通謀虛
      偽意思表示，訂立系爭買賣契約，並於同年6月7日將系爭
      不動產所有權移轉登記予被告甲○○為由，請求確認被告
      甲○○與原告黃嫀涵間之買賣關係不存在，並請求被告甲○○應賠償原告丙○○3千萬元乙案，經訴訟審理結果，
      亦為最高法院88年台上字第1828號民事判決所不採。被告
      甲○○於93年間起訴請求原告二人遷讓交還房屋，原告二
      人於該訴訟仍抗辯原告黃嫀涵並未與被告甲○○訂立系爭
      買賣契約，經訴訟審理結果，仍為最高法院95年台上字第
      1804號民事判決所不採。
五、得心證之理由：
    本案爭執之關鍵在於：系爭買賣契約是否因欠缺出賣人之意
    思表示而不成立？系爭買賣契約之簽訂是否屬無權代理而不
    生效力？系爭買賣契約之簽訂是否違反民法第873條第2項規
    定而無效？被告甲○○是否利用原告黃嫀涵之急迫而與原告
    黃臻涵訂立系爭買賣契約？如系爭買賣契約有效，被告甲○○是否已付清價金？如未付清，原告黃臻涵之買賣價金請求
    權是已罹於時效？經查，
（一）按訴訟標的之法律關係，於確定之終局判決中經裁判者，
      當事人之一造以該確定判決之結果為基礎，於新訴訟用作
      攻擊防禦方法時，他造應受其既判力之拘束，不得以該確
      定判決言詞辯論終結前，所提出或得提出而未提出之其他
      攻擊防禦方法為與該確定判決意旨相反之主張，此就民事
      訴訟法第400條第1項規定之趣旨觀之甚明（最高法院42年
      台上字第1306號判例參照）。本件原告丙○○前以系爭買
      賣契約係被告等人所偽造為由，以甲○○、黃嫀涵為被告
      ，訴請確認系爭買賣契約無效，然為法院所不採，駁回原
      告丙○○該確認買賣無效之訴，並確定在案，有最高法院
      88年度台上字1828號判決在卷可稽，依前開判例意旨，原
      告自應受此項判決既判力之拘束，不得於本案再主張系爭
      買賣契約係被告等人所偽造，欠缺出賣人之意思表示而不
      成立。
（二）按除表現於主文之訴訟標的外，法院於判決理由中就訴訟
      標的以外之重要爭點，本於當事人辯論之結果已為判斷時
      ，除顯然違背法令或當事人已提出新訴訟資料，足以推翻
      原判斷之情形外，於同一當事人就該重要爭點所提起之訴
      訟中，法院及當事人就該已經法院判斷之重要爭點法律關
      係，皆不得為任何相反之判斷或主張，始符民事訴訟法上
      之誠信原則（最高法院88年度台上字第557號判決參照）
      。查被告甲○○前以原告黃嫀涵將系爭不動產出售予被告
      甲○○，並已辦妥所有權移轉登記，惟原告黃嫀涵、丙○○仍占有系爭房屋拒不遷讓，遂基於買賣契約之法律關係
      對於原告黃嫀涵，及基於所有物返還請求權之法律關係對
      於原告丙○○，合併起訴請求原告2人遷讓交還系爭房屋
      全部，並按月給付相當於租金之不當得利乙案，當時原告
      丙○○以被告甲○○與原告黃嫀涵間之系爭買賣契約係屬
      偽造，其間並無買賣關係存在；系爭房屋係原告丙○○於
      72年5月24日購得，雖以妻黃嫀涵名義登記為所有權人，
      惟依修正前民法第1017條規定，仍屬原告丙○○所有。被
      告甲○○非信賴登記之善意第三人，依法不受信賴登記之
      保護等詞置辯，台灣高等法院台南分院87年度重上更(二)字
      第21號、最高法院88年台上字第1379號民事判決認定系爭
      買賣契約並非被告甲○○等人所偽造，且原告二人夫妻婚
      姻關係存續中，以妻即原告黃嫀涵名義取得之系爭不動產
      ，被告甲○○因信賴登記而取得該不動產，應受土地法第
      43條規定之保護，原告丙○○即不得再主張其為真正所有
      權人，業如前述。台灣高等法院台南分院87年度重上更(二)
      字第21號、最高法院88年台上字第1379號判決既將「原告
      二人夫妻婚姻關係存續中，以妻即原告黃嫀涵名義取得之
      系爭不動產，買受人即被告甲○○是否信賴登記之善意第
      三人」列為該案之重要爭點，並以：原告二人夫妻婚姻關
      係存續中，以妻即原告黃嫀涵名義取得之系爭不動產，被
      告甲○○因信賴登記而取得該不動產，應受土地法第43條
      規定之保護為由，認原告丙○○不得再主張其為系爭不動
      產之真正所有權人。被告甲○○與原告二人均為本案與前
      案之當事人，前案已將「原告二人夫妻婚姻關係存續中，
      以妻即原告黃嫀涵名義取得之系爭不動產，買受人即被告
      甲○○是否信賴登記之善意第三人」列為足以影響該案判
      決結果之重要爭點，並經兩造充分之舉證及攻擊、防禦後
      ，認定被告甲○○因信賴登記而取得該不動產，應受土地
      法第43條規定之保護，原告丙○○不得再主張其為系爭不
      動產之真正所有權人。該確定判決並無顯然違背法令之情
      形，原告於本案又未提出新訴訟資料足以推翻原判斷，依
      上開說明，原告於本案自不得再主張「原告丙○○以妻即
      原告黃嫀涵名義取得之系爭不動產係原告丙○○所有，原
      告黃嫀涵無權代理原告丙○○與被告甲○○簽訂系爭買賣
      契約，對於原告丙○○不生效力」，始符民事訴訟上之誠
      信原則。
（三）原告主張81年9月10日原告黃嫀涵向被告甲○○借款，並
      以系爭不動產為抵押，81年9月17日，被告甲○○就其對
      原告黃嫀涵之借款債權，以王湘琇之名義在系爭不動產上
      設定750萬元之抵押權，82年4月28日，原告黃嫀涵出具同
      意書予被告甲○○，表示：因向王湘琇小姐抵押權貸款70
      0萬元及戊○○100萬元，今經黃嫀涵本人同意將系爭房屋
      土地所有權（包括增建部分）轉移，全權由戊○○處理過
      戶，被告等之上開設計，其用意顯係在規避民法第873條
      第2項規定之適用而為脫法行為，應屬無效云云，然為被
      告所否認，並以：系爭750萬元係被告甲○○向王湘琇借
      錢償還訴外人黃榮南、陳沈來春之抵押債權，所以才以王
      湘琇為系爭750萬借款之抵押權人等語，資為抗辯。原告
      主張上開借款之實際貸與人係被告甲○○，但被告為規避
      民法第873條第2項之規定，以王湘琇及戊○○為名義上貸
      與人，並要求原告黃嫀涵於82年4月28日出具同意書予被
      告甲○○云云，既為被告所否認，則原告對上開有利於己
      之事實，自應負舉證責任，惟原告並未舉證以實其說，其
      上開主張，自難採信。
（四）原告主張系爭不動產之價值高達35,190,581元，被告僅以
      2,100萬元之價金取得系爭不動產，實屬利用黃嫀涵之急
      迫以遂行巧取豪奪之舉，亦即在當時之締約基礎上，其於
      黃嫀涵言，顯不公平，其於甲○○之行使權利言，亦屬以
      損害他人為主要目的云云，然為被告所否認，辯稱：原告
      提出之房屋價格鑑定書，是在85年11月21日，距今十多年
      ，其準確性、公平性都令人質疑？被告戊○○夫妻願意提
      供系爭不動產出售，只拿回約1,200萬元，更可看出系爭
      不動產真正價值云云。經查，原告所提系爭不動產價格之
      鑑定書係台灣高等法院台南分院委請劉生泉估價師於85年
      11月21日鑑定，業如前述，然被告甲○○係82年4月29日
      與原告黃嫀涵簽訂系爭買賣契約，二者相距已逾3年，鑑
      定時之價格與簽訂系爭買賣契約時之價格是否相同，不無
      疑問，再者，以一般法院民事執行處強制拍賣債務人之不
      動產，通常須二拍、三拍，甚至四拍（每次降低底價百分
      之20）以後才能拍定之經驗觀之，法院委託之鑑定機構所
      鑑定之價格會有高於市價之情形，況買賣不動產尚牽涉買
      賣雙方之談判技巧、財力、需求等各種狀況，是成交價格
      並非一成不變。原告僅以劉生泉估價師於85年11月21日鑑
      定系爭不動產之價值為35,190,581元，主張被告甲○○以
      2,100萬元之價金取得系爭不動產，係利用黃嫀涵之急迫
      以遂行巧取豪奪之舉，對原告黃嫀涵顯不公平，且被告甲○○行使權利係以損害他人為主要目的云云，尚不足採。
（五）原告主張不論系爭不動產之買賣價金應為35,190,581元或
      應為2,100萬元，被告均未付清價金云云，然為被告所否
      認，並以：依系爭買賣契約之記載可知，被告甲○○已付
      清2,100萬元之價金置辯。經查，
（１）系爭買賣契約係原告黃嫀涵所書立，並非被告等人偽造；
      系爭買賣契約記載系爭不動產之價金為2,100萬元，已如
      前述，原告主張系爭不動產之買賣價金應為35,190,581元
      ，不足採信。
（２）系爭買賣契約第3條記載：「(1)甲方（黃枝柳）至82年4月
      28日共計向乙方（甲○○）拿取539萬8千元正（以甲方簽
      給乙方支票、本票為憑），另外第二順位抵押權王湘小
      姐700萬元共計1239.8萬元。(2)第三信用合作社600萬借款
      由乙方清償，增值稅、契稅由乙方先墊，利息共計18萬元
      ，餘款55萬元，由乙方以現金，做定金由甲方收取」等語
      ，依上開記載可知，扣除原告黃嫀涵至82年4月28日共計
      向被告甲○○借款5,398,000元、原告黃嫀涵向第二順位
      抵押權人王湘借款700萬元、原告黃嫀涵向台南市第三
      信用合作社借款600萬元由被告甲○○負責清償、應由原
      告黃嫀涵負擔之土地增值稅、契稅由被告甲○○先墊、利
      息18萬元後，買賣價金僅餘55萬元，且該尾款55萬元於簽
      約時已由被告甲○○以現金做定金交由原告黃嫀涵收取，
      況最高法院88年台上字第1828號民事判決亦認定被告甲○○抗辯由伊以代償債務之方式給付買賣價金乙節應屬可取
      ，此有最高法院88年台上字第1828號民事判決附卷可參，
      是被告抗辯：被告甲○○已付清買賣價金2,100萬元，並
      非不可採信。
（３）原告以土地登記申請書之代理人戊○○於82年6月4日送件
      之買賣所有權移轉契約書之「聲請登記以外之約定事項」
      之「價款交付方法」欄尚以手寫特別加註「登記完畢，
      一次付清」等文字，主張在82年4月29日系爭買賣契約簽
      立時，被告甲○○確未付清買賣價金云云，惟查，國人在
      買賣不動產時，因考量賦稅等因素，通常在買賣雙方真正
      談妥買賣條件所簽訂之契約書（即所謂私契）外，買賣雙
      方向地政機關申請不動產移轉登記時，通常會另立1份契
      約書（即所謂公契）送交地政機關，然此公契僅是供辦理
      不動產移轉登記用，買賣雙方真正談妥之買賣條件（包括
      付款方式）均規定於私契。原告以系爭不動產之土地登記
      申請書及買賣所有權移轉契約書（即公契）之「聲請登記
      以外之約定事項」之「價款交付方法」欄尚以手寫特別
      加註「登記完畢，一次付清」等文字，主張在82年4月29
      日系爭買賣契約簽立時，被告甲○○確未付清買賣價金云
      云，尚不足採。
（４）按請求權，因15年間不行使而消滅。但法律所定期間較短
      者，依其規定，民法第125條定有明文。查被告甲○○係
      於82年4月29日與原告黃嫀涵簽訂系爭買賣契約，並於82
      年6月7日辦理移轉登記，業如前述，而系爭買賣契約第3
      條又約定，扣除原告黃嫀涵至82年4月28日共計向被告甲○○借款5,398,000元、原告黃嫀涵向第二順位抵押權人
      王湘借款700萬元、原告黃嫀涵向台南市第三信用合作
      社借款600萬元由被告甲○○負責清償、「應由原告黃嫀
      涵負擔之土地增值稅、契稅由被告甲○○先墊」、利息18
      萬元後，「餘款55萬元」於簽約時由被告甲○○以現金做
      定金交由原告黃嫀涵收取，則縱認簽約當時被告甲○○尚
      未付清價金，依系爭買賣契約第3條之內容觀之，餘款至
      遲亦應於82年6月7日移轉登記之日給付。自82年6月7日迄
      97年8月25日原告提起本件訴訟已經過15年，原告請求被
      告甲○○給付價金，被告甲○○既為時效完成拒絕給付之
      抗辯，原告給付價金之請求，自無從准許。原告主張買賣
      價金之請求權時效應自上開確認買賣無效之訴確定後起算
      ，於法無據，尚不足採。
六、綜上所述，原告主張系爭買賣契約因欠缺出賣人黃嫀涵之意
    思表示而不成立；系爭買賣契約由原告黃嫀涵無權代理原告
    丙○○簽訂，不生效力；系爭買賣契約之簽訂違反民法第87
    3條第2項規定而無效；被告甲○○利用原告黃嫀涵之急迫而
    與原告黃臻涵訂立系爭買賣契約；被告甲○○尚未付清價金
    云云，均不足採，則原告本於不當得利及買賣之法律關係，
    先位聲明請求被告應連帶給付原告丙○○、黃臻涵23,540,5
    81元，暨自82年6月8日起至清償日止，按年息百分之5計算
    之利息，備位聲明請求被告甲○○應給付原告丙○○、黃臻
    涵23,540,581元，暨自82年6月8日起至清償日止，按年息百
    分之5計算之利息，為無理由，均應予駁回。原告之訴既經
    駁回，其假執行之聲請亦失所依附，應併予駁回。
七、本件待證事實已臻明確，兩造其餘攻擊防禦及舉證，於判決
    結果已不生影響，爰不一一詳為論述，附此敘明。
八、訴訟費用負擔之依據：民事訴訟法第78條、第85條第1項。
中    華    民    國    98    年    2     月     4    日
                  民事第一庭    法  官  蘇正賢
以上正本係照原本作成
如對本判決上訴，須於判決送達後20日內向本院提出上訴狀
中    華    民    國    98    年    2     月     4    日
                                書記官  陳美萍


司法院資訊處製作；財團法人民間司法改革基金會備份。
